【裁判字號】    91,訴,494
【裁判日期】    970215
【裁判案由】    違反稅捐稽徵法
【裁判全文】
臺灣臺北地方法院刑事判決               91年度訴字第494號
公  訴  人  臺灣臺北地方法院檢察署檢察官
被      告  壬○○原名庚○○.
上列被告因違反稅捐稽徵法案件，經檢察官提起公訴（九十年度
偵字第一一七九七、二四四八三號），本院判決如下：
    主  文
壬○○共同連續幫助納稅義務人以不正當方法逃漏稅捐，處有期
徒刑壹年，減為有期徒刑陸月，如易科罰金，以銀元參佰元即新
臺幣玖佰元折算壹日。
    事  實
一、丁○○（業經本院判處有期徒刑一年六月）係社團法人友愛
    殘障福利協進會（下稱友愛協會；址設臺北市○○區○○路
    一八四號）之總幹事，與友愛協會理事長楊鎮雄（通緝中）
    ，因友愛協會募款困難，收支無法平衡，竟共同基於幫助納
    稅義務人以不正當方法逃漏稅捐及於業務文書登載不實復持
    以行使之概括犯意聯絡，連續自民國八十六年一月間起至八
    十八年十二月間止，對外以友愛協會捐款收據金額之百分五
    至十不等之價格出售予不特定民眾，其中部分民眾則將捐款
    收據另轉售予同事或親友，其方法為：丁○○、楊鎮雄等二
    人先與欲購買友愛協會捐款收據之人聯繫後，由丁○○或楊
    鎮雄依對方需求，在友愛協會或臺北市之咖啡廳或麥當勞內
    ，填寫不實之捐款金額於業務上所製作之友愛協會捐款收據
    後，再將該內容不實之捐款收據交付予他人。壬○○於知悉
    丁○○以此方式幫助納稅義務人逃漏稅捐後，壬○○即與丁○○共同基於幫助納稅義務人以不正當方法逃漏稅捐及於業
    務文書登載不實復持以行使之概括犯意聯絡，由壬○○向丁○○以同上方式購得友愛協會收據後，再轉售予如附表所列
    之納稅義務人而取得友愛協會捐款收據，如附表所示之各該
    個人綜合所得稅納稅義務人，均明知並未全額實際捐款予友
    愛協會，仍於申報各該年度之個人綜合所得稅時，持該等記
    載全額捐款不實內容之友愛協會捐款收據向各該所屬國稅機
    關行使，而以此捐少報多方式致如附表所示等人逃漏稅捐（
    所逃漏所得稅明細詳如附表所示）。
二、案經法務部調查局臺北市調查處移送及臺灣臺北地方法院檢
    察署檢察官自動檢舉偵查起訴。
    理  由
一、訊據被告壬○○就前開犯罪事實於本院審理時均坦承不諱（
    見本院卷七第一三一頁），核與證人即同案被告丁○○證述
    之出售友愛協會收據並未全額實際捐款經過大致相符（見本
    院卷二第一四三至一五０、一六三至一六七、一八九、一九
    ０、二三五、二三九、二四０頁、本院卷三第一七０至一七
    七頁、本院卷五第四十頁、本院卷六第六二至六七頁），復
    與證人己○○（見本院卷二第一四六、一七九頁、本院卷五
    第三三頁）、甲○○○（見本院卷二第一七七、一七八、一
    九０頁、本院卷五第三一頁）、丙○○（見本院卷二第一七
    八、一九０頁、本院卷五第三二頁）、癸○○（見本院卷二
    第一七八、一九０頁、本院卷五第三七頁）、戊○○（見本
    院卷二第一七九、一九０頁、本院卷五第三六頁）、子○○
    供述虛增捐贈以逃漏個人綜合所得稅等情一致（見本院卷五
    第六五、二六九頁），此外，並有詳如附表所示之友愛協會
    收據、繳款書、國稅局處分書、結算申報書等在卷可稽，足
    認被告前開任意性自白確與事實相符，故本件事證明確，被
    告犯行堪予認定，應依法論科。至證人即同案被告辛○○雖
    於偵審中均供稱附表編號一所示友愛協會收據均已實際全額
    捐贈云云，然審酌被告業於九十七年一月二十三日本院審理
    時坦承犯罪，復供稱：已不復記憶同案被告辛○○實際捐款
    金額（見本院卷七第一三一頁背面），從而同案被告辛○○
    之上開供詞尚不得據為被告免責之依據，附此敘明。
二、查被告行為後，刑法業於九十四年二月二日修正公布，九十
    五年七月一日起施行，其中第五十六條關於連續犯之規定已
    刪除，並修正第二條、第三十三條、第三十八條、第四十一
    條、第四十二條、第五十五條及第七十四條等規定。按行為
    後法律有變更者，適用行為時之法律，但行為後之法律有利
    於行為人者，適用最有利於行為人之法律，修正後刑法第二
    條第一項定有明文。此條規定係規範行為後法律變更所生新
    舊法律比較適用之準據法，本身尚無新舊法比較之問題，於
    新法施行後，應一律適用新法第二條第一項之規定，為「從
    舊從輕」之比較，先予敘明。再按本次法律變更，比較時應
    就罪刑有關之共犯、未遂犯、想像競合犯、牽連犯、連續犯
    、結合犯，以及累犯加重、自首減輕暨其他法定加減原因（
    如身分加減）與加減例等一切情形，綜其全部罪刑之結果而
    為比較（最高法院九十五年五月二十三日九十五年度第八次
    刑庭會議決議參照）。經查：
（一）關於罰金刑，在刑法修正前，刑法分則編各罪所定罰金刑
      之貨幣單位原為銀元，其最高罰金數額，從各該法條規定
      ，而最低罰金數額，則依修正前刑法第三十三條第五款之
      規定為一元以上（貨幣單位為銀元），且若定有罰金刑之
      論罪法條係於七十二年六月二十五日前所制定，而該法條
      日後均未修正者，得依罰金罰鍰提高標準條例第一條前段
      規定，就其原定數額提高為二倍至十倍，其後修正者則不
      提高倍數，並依現行法規所定貨幣單位折算新臺幣條例第
      二條規定，以銀元一元折算為新臺幣三元；於刑法修正後
      ，因刑法第三十三條第五款修正為：「罰金：新臺幣一千
      元以上，以百元計算之。」使得刑法之罰金貨幣單位已由
      銀元改為新台幣，則刑法分則編各罪所定罰金刑之貨幣單
      位，自應配合修正為新臺幣，又為使刑法分則編各罪所定
      罰金之最高數額與刑法修正前趨於一致，乃增訂刑法施行
      法第一條之一：「中華民國九十四年一月七日刑法修正施
      行後，刑法分則編所定罰金之貨幣單位為新臺幣。九十四
      年一月七日刑法修正時，刑法分則編未修正之條文定有罰
      金者，自九十四年一月七日刑法修正施行後，就其所定數
      額提高為三十倍。但七十二年六月二十六日至九十四年一
      月七日新增或修正之條文，就其所定數額提高為三倍。」
      從而，刑法分則編各罪所定罰金刑之最高數額，於刑法修
      正前、後並無不同，惟修正後刑法第三十三條第五款所定
      罰金刑最低數額，較之修正前提高，自以修正前刑法第三
      十三條第五款規定有利於被告。
（二）關於牽連犯部分，修正前刑法第五十五條就具有牽連關係
      之牽連犯，係規定應從一重罪處斷；而修正後之刑法，既
      已刪除牽連犯之規定，則所犯各罪即應依數罪併罰之規定
      分論併罰。經比較新舊法規定之結果，修正後之規定並無
      較有利於被告之情形。
（三）刑法第五十六條連續犯之規定業經刪除，於新法施行後，
      被告之數犯罪行為，應予分論併罰。此條刪除雖非犯罪構
      成要件之變更，然顯已影響行為人刑罰之法律效果，自屬
      法律有變更，比較新、舊法結果，以舊法之連續犯較有利
      被告。
三、論罪科刑部分：
（一）是核被告所為，係犯稅捐稽徵法第四十三條第一項之幫助
      納稅義務人以不正當方法逃漏稅捐罪及刑法第二百十六條
      、第二百十五條之行使業務上登載不實文書罪（起訴書原
      所記載之所犯法條有誤，惟業據蒞庭檢察官以補充理由書
      予以更正如上；見本院卷六第十九頁）。
（二）被告與丁○○就前開犯行間，有犯意聯絡及行為分擔，為
      共同正犯。被告明知不實而登載於業務上文書後進而行使
      ，登載之低度行為被高度之行使行為吸收，不另論罪。被
      告先後多次幫助納稅義務人以不正當方法逃漏稅捐及行使
      業務上登載不實文書犯行，均時間緊接，且所犯罪名與構
      成要件復係相同，顯係基於概括犯意而為，均應依修正前
      刑法第五十六條連續犯規定論以一罪，並均加重其刑。被
      告所犯上開二罪間，有方法目的之牽連關係，應依修正前
      刑法第五十五條規定論以牽連犯，並從一重之稅捐稽徵法
      第四十三條第一項處斷。
（三）爰審酌被告犯罪之動機係因一時失慮、目的、以虛增納稅
      義務人捐贈金額而逃漏個人所得稅之犯罪手段實無可取、
      各該納稅義務人所逃漏詳如附表所示之所得稅金額、品行
      、智識程度、對國稅機關稽徵所得稅所生之危害匪小、各
      該納稅義務人均已完納本稅、罰鍰、遲延利息及被告犯罪
      後於本院審理尚知坦認犯行之態度等一切情狀，因認檢察
      官求處刑度為適當，判處如主文所示之刑，以示懲儆。
（四）又本件被告犯罪時間係於九十六年四月二十四日之前，且
      無中華民國九十六年罪犯減刑條例所定不得減刑之情形（
      被告係於九十六年十二月二十八日始經本院發佈通緝，尚
      無該條例第五條所規定不得減刑之例外情形），應依同條
      例第二條第一項第三款規定減其宣告刑二分之一。末按，
      被告行為後，刑法第四十一條業於九十年一月十日經總統
      公布，並於同年月十二日生效，關於易科罰金適用範圍擴
      大為「最重本刑五年以下有期徒刑之罪，而受六月以下有
      期徒刑或拘役之宣告」，又九十年一月十二日修正生效之
      刑法第四十一條第一項前段關於易科罰金之規定，係規定
      ：「犯最重本刑為五年以下有期徒刑以下之刑之罪，而受
      六個月以下有期徒刑或拘役之宣告，因身體、教育、職業
      、家庭之關係或其他正當事由，執行顯有困難者，得以一
      元以上三元以下折算一日，易科罰金」，而九十五年七月
      一日修正生效之刑法第四十一條第一項前段之規定則為：
      「犯最重本刑為五年以下有期徒刑以下之刑之罪，而受六
      個月以下有期徒刑或拘役之宣告者，得以新臺幣一千元、
      二千元或三千元折算一日，易科罰金」，比較修正前、後
      之法律，以九十年一月十二日修正後九十五年七月一日修
      正生效前之刑法第四十一條第一項前段較有利於被告，依
      據修正後刑法第二條第一項但書之規定，即應適用九十五
      年七月一日修正生效前之上開刑法規定諭知易科罰金之折
      算標準。
四、末查，本件扣案之現金帳報表、明細分類帳、現金帳、日記
    帳、收費收據等物，均非違禁物，復均屬友愛協會所有，而
    非被告或共同正犯所有之物，自不得併予宣告沒收；而被告
    就附表所示辛○○八十八年度、丙○○八十八及八十九年度
    、子○○八十八年度分別持記載全額捐贈不實內容之友愛協
    會收據，向各該國稅機關申報各該年度所得稅而以不正當方
    法逃漏所得稅部分，雖未據起訴，然與業據提起公訴即幫助
    該等同案被告及證人以友愛協會逃漏其他年度之所得稅部分
    ，均有連續犯之裁判上一罪關係，而為起訴效力所及，從而
    本院自應併予審理論究，均特予敘明。
據上論斷，應依刑事訴訟法第二百九十九條第一項前段，稅捐稽
徵法第四十三條第一項，刑法第十一條前段、第二條第一項、第
二十八條、第二百十六條、第二百十五條，修正前刑法第五十五
條、第五十六條、九十年一月十二日修正後九十五年七月一日修
正生效前刑法第四十一條第一項前段，刑法施行法第一條之一，
修正前罰金罰鍰提高標準條例第二條，現行法規所定貨幣單位折
算新臺幣條例第二條，中華民國九十六年罪犯減刑條例第二條第
一項第三款、第七條、第九條，判決如主文。
本案經檢察官葉雅婷到庭執行職務。
中    華    民    國    97    年    2    月     15    日
                        刑事第二庭審判長 法  官  劉煌基
                                         法  官  賴淑美
                                         法  官  葉力旗
上正本證明與原本無異。
如不服本判決，應於判決送達後10日內向本院提出上訴狀（應抄
附繕本）。告訴人或被害人如對於本判決不服者，應具備理由請
求檢察官上訴，其上訴期間之計算係以檢察官收受判決正本之日
期為準。
                                         書記官  周小玲
中    華    民    國    97    年    2    月     20    日
稅捐稽徵法第43條
 (教唆或幫助逃漏稅捐等之處罰)
教唆或幫助犯第 41 條或第 42 條之罪者，處 3 年以下有期徒刑、拘
役或科新台幣 6 萬元以下罰金。
稅務人員、執行業務之律師、會計師或其他合法代理人犯前項之罪者，加
重其刑至二分之一。
稅務稽徵人員違反第 33 條規定者，除觸犯刑法者移送法辦外，處 1 萬
 元以上 5 萬元以下罰鍰。
中華民國刑法第216條
（行使偽造變造或登載不實之文書罪）
行使第 210 條至第 215 條之文書者，依偽造、變造文書或登載不實
事項或使登載不實事項之規定處斷。
中華民國刑法第215條
（業務上文書登載不實罪）
從事業務之人，明知為不實之事項，而登載於其業務上作成之文書，足以
生損害於公眾或他人者，處 3 年以下有期徒刑、拘役或 5 百元以下罰金。
附  表：
┌─┬────┬──────────────┬────┐
│  │姓  名  │犯罪事實                    │購買方式│
├─┼────┼──────────────┼────┤
│1 │辛○○  │八十七年度虛增九十二萬元、逃│向庚○○│
│  │        │漏所得稅三十三萬零五百九十元│購得    │
│  │        │（見本院卷三第三００頁、本院│        │
│  │        │卷五第二百四十頁淡水稽徵所函│        │
│  │        │）                          │        │
│  │        │八十八年度虛增六十萬元、逃漏│        │
│  │        │所得稅七萬八千八百二十七元（│        │
│  │        │見本院卷四第五三頁淡水稽徵所│        │
│  │        │函）                        │        │
│  │        │備註：本稅、利息、罰鍰均已繳│        │
│  │        │清（見本院卷六第五二頁淡水稽│        │
│  │        │徵所函）                    │        │
├─┼────┼──────────────┼────┤
│2 │甲○○○│八十七年度虛增五十六萬元、逃│以百分之│
│  │        │漏所得稅十六萬八千元（見本院│十向陳麗│
│  │        │卷三第一０一頁中南稽徵所函）│卿購得  │
│  │        │備註：本稅、利息、罰鍰均已繳│        │
│  │        │清（見本院卷二第二一二、二一│        │
│  │        │三頁繳款書、本院卷三第一０一│        │
│  │        │頁中南稽徵所函）            │        │
├─┼────┼──────────────┼────┤
│3 │丙○○  │八十七年度虛增一百一十萬元、│同上    │
│  │        │逃漏所得稅四十萬二千五百十四│        │
│  │        │元（見偵字第八九０二號卷第五│        │
│  │        │四至五六頁友愛協會收據、本院│        │
│  │        │卷二第二一五頁繳款收據）    │        │
│  │        │八十八年度虛增六十萬元、逃漏│        │
│  │        │所得稅十七萬四千八百十三元（│        │
│  │        │見本院卷二第二一六頁繳款收據│        │
│  │        │）                          │        │
│  │        │八十九年度虛增七十萬元、逃漏│        │
│  │        │所得稅二十二萬七千二百二十七│        │
│  │        │元元（見本院卷二第三三一至三│        │
│  │        │三九頁所得稅結算申報書、本院│        │
│  │        │卷二第二一七頁繳款收據）    │        │
│  │        │備註：本稅、利息、罰鍰均已繳│        │
│  │        │清（見本院卷三第一０三頁中正│        │
│  │        │稽徵所函）                  │        │
├─┼────┼──────────────┼────┤
│4 │子○○  │八十七年度虛增十四萬五千元、│同上    │
│  │        │逃漏所得稅一萬六千三百四十元│        │
│  │        │（見本院卷二第一０五頁國稅局│        │
│  │        │處分書本院卷五第一三三頁三重│        │
│  │        │稽徵所函）、八十八年度虛增三│        │
│  │        │十三萬元、逃漏所得稅五萬九千│        │
│  │        │六百二十五元（見本院卷二第一│        │
│  │        │０七頁國稅局處分書）        │        │
│  │        │備註：本稅、利息及罰鍰均已繳│        │
│  │        │清（見本院卷二第二二七、二二│        │
│  │        │八頁繳款收據本院卷五第一三三│        │
│  │        │頁三重稽徵所函）            │        │
├─┼────┼──────────────┼────┤
│5 │郭芝惠  │八十七年度虛增四十五萬元、逃│同上    │
│  │        │漏所得稅十七萬四千七百九十五│        │
│  │        │元                          │        │
│  │        │八十八年度虛增八十八萬元、逃│        │
│  │        │漏所得稅二十八萬五千二百三十│        │
│  │        │九元                        │        │
│  │        │備註: 本稅、利息、罰鍰均已繳│        │
│  │        │清（均見本院卷五第一五零頁北│        │
│  │        │投稽徵所函）                │        │
├─┼────┼──────────────┼────┤
│6 │癸○○  │八十七年度虛增一百一十萬元、│同上    │
│  │        │逃漏所得稅四十三萬一千一百三│        │
│  │        │十元（見本院卷二第三六七至三│        │
│  │        │七八頁友愛協會收據及所得稅結│        │
│  │        │算申報書、本院卷三第一二二頁│        │
│  │        │國稅局松山分局函）          │        │
│  │        │八十八年度虛增九十八萬元、逃│        │
│  │        │漏所得稅二十九萬四千元（見本│        │
│  │        │院卷二第三八一至三八七頁友愛│        │
│  │        │協會收據及所得稅結算申報書、│        │
│  │        │本院卷三第一二二頁國稅局松山│        │
│  │        │分局函）                    │        │
│  │        │備註：本稅、利息及罰鍰均已繳│        │
│  │        │清（見本院卷二第二二０至二二│        │
│  │        │三頁繳款收據、本院卷三第一二│        │
│  │        │二頁國稅局松山分局函）      │        │
├─┼────┼──────────────┼────┤
│7 │己○○  │八十七年度虛增三十八萬五千元│以百分之│
│  │        │、逃漏所得稅八萬零八百五十元│八向陳麗│
│  │        │八十八年度虛增十五萬元、逃漏│卿購得  │
│  │        │所得稅伍萬七千七百五十元    │        │
│  │        │備註：八十七年度本稅、利息、│        │
│  │        │罰鍰均已繳清（見本院卷三第一│        │
│  │        │二二頁國稅局松山分局函）    │        │
├─┼────┼──────────────┼────┤
│8 │乙○○  │八十七年度虛增八十八萬元、逃│以百分之│
│  │        │漏所得稅二十萬八千一百零三元│十向陳麗│
│  │        │八十八年度虛增八十萬元逃漏所│卿購得  │
│  │        │得稅十五萬五千三百三十元    │        │
│  │        │備註: 本稅業已繳清（均見本院│        │
│  │        │卷六第七三頁國稅局臺北縣分局│        │
│  │        │函）                        │        │
└─┴────┴──────────────┴────┘


司法院資訊處製作；財團法人民間司法改革基金會備份。
